臺灣臺北地方法院民事判決  
111年度保險字第41號
111年12月6日辯論終結
原      告  社團法人臺北律師公會

法定代理人  范瑞華  
訴訟代理人  蘇璇律師  
            施南瑄律師
被      告  南山人壽保險股份有限公司

法定代理人  尹崇堯  
訴訟代理人  陳玟卉律師
複  代理人  吳涵晴律師

上列當事人間請求確認保險契約解約金債權存在等事件，本院判
決如下：
    主      文
一、原告之訴駁回。
二、訴訟費用由原告負擔。
    事實及理由
壹、程序部分
一、按訴狀送達後，原告不得將原訴變更或追加他訴，但擴張或
    減縮應受判決事項之聲明者，不在此限，民事訴訟法第255
    條第1項第3款定有明文。本件原告起訴時原聲明：「確認訴
    外人李雪琴至民國111年2月18日對被告如附表所示之保險契
    約（附表編號1、2所示契約，下分別稱A、B契約，合稱系爭
    契約）有保單價值準備金、保險解約金、年金、期滿金及其
    他依保險契約所生之債權存在」（見本院卷第9頁），嗣於1
    11年9月14日具狀變更聲明為：「確認李雪琴至111年2月18
    日對被告系爭契約有保單價值準備金、保險解約金、年金、
    期滿金及已繳而未到期之保險費及其他依保險契約所生之債
    權（下合稱A、B契約債權）存在」（見本院卷第189頁），
    經核原告所為變更聲明，係擴張應受判決事項之聲明，與上
    開規定相符，應予准許。
貳、實體部分
一、原告起訴主張：李雪琴為原告秘書處會計組資深專員，前於
    102年至109年間侵占業務上持有之原告經費，經臺灣臺北地
    方檢察署檢察官起訴，現由本院刑事庭以110年度易字第736
    號、第788號、第838號、111年度易字第504號案件審理中。
    原告為免日後有不能強制執行或甚難執行之虞，先就會計師
    所查得108年度短少之新臺幣（下同）6,895,415元（下稱系
    爭債權），對李雪琴向本院聲請假扣押，並經本院以110年
    度司裁全字第700號裁定（下稱系爭裁定）准許，原告以系
    爭裁定向臺灣新北地方法院（下稱新北地院）聲請強制執行
    ，經該院囑託本院執行扣押李雪琴對被告之保單價值準備金
    債權，本院民事執行處即於111年2月18日核發扣押命令（下
    稱系爭扣押命令），禁止李雪琴收取對被告之A、B契約債權
    或為其他處分，被告則向本院民事執行處異議，表明李雪琴
    與被告間無A、B契約債權，爰依強制執行法第120條第2項規
    定，提起本件訴訟，並聲明：確認李雪琴至111年2月18日對
    被告A、B契約有A、B契約債權存在。
二、被告則以：李雪琴於110年10月12日以經濟因素未能續繳保
    單為由，向被告終止A契約，被告則依A契約條款第9條第1項
    約定，以匯款方式償付解約金127,214元予李雪琴，李雪琴
    對被告自無基於A契約所生之A契約債權存在。又依B契約新
    種保險送審計算說明第17點，載明該險種因考慮脫退率而無
    解約金，B契約條款亦無有關保單價值準備金之約定，或被
    告應於終止契約時，依據保單價值準備金數額計算、給付解
    約金之約定；而李雪琴於110年12月8日繳納同年11月6日應
    繳納之保費（保險期間至110年12月5日止）後，即未再繳納
    保險費迄今，B契約因而於111年1月12日停止效力，縱使李
    雪琴向被告申請終止B契約，亦無已繳納而未到期之保險費
    可供退還，故李雪琴對被告亦無基於B契約所生之B契約債權
    存在等語資為抗辯，並聲明：原告之訴駁回。
三、兩造不爭執事實（見本院卷第169、173、255、267、269頁
    ）：
㈠、原告前因損害賠償事件，對李雪琴聲請假扣押，經本院以系
    爭裁定准原告以230萬元為李雪琴供擔保後，得對於李雪琴
    所有之財產於系爭債權之範圍內為假扣押（見本院卷第17至
    19頁）。
㈡、原告以系爭裁定，向新北地院聲請強制執行（案號：110年度
    司執全字第159號），經該院囑託本院民事執行處執行，本
    院民事執行處則於111年2月18日核發系爭扣押命令，禁止李
    雪琴在系爭債權及該案執行費55,164元之範圍內，收取對被
    告現存在之保單價值準備金債權或為其他處分，被告亦不得
    對李雪琴清償（見本院卷第21至23頁）。
㈢、被告於111年3月9日向本院民事執行處提出異議，經本院民事
    執行處於同年月10日通知原告，原告則於同年月14日收受前
    開通知後，於同年月23日向本院起訴（見本院卷第9、25至2
    6頁、本院111年度司執全助字第118號卷第29頁）。
㈣、李雪琴向被告投保A、B契約，嗣李雪琴於110年10月12日終止
    A契約，並經被告給付李雪琴127,214元解約金；B契約則因
    李雪琴未繳納保險費，自111年1月12日起停效。
四、本件爭點：
㈠、李雪琴就A契約對被告是否仍有A契約債權存在？
㈡、李雪琴就B契約對被告是否仍有B契約債權存在？
五、本院之判斷：
㈠、李雪琴就A契約對被告無債權存在：　　
　1.按B契約第9條（契約的終止）第1項約明：「要保人繳費累
    積達有保單價值準備金而終止契約時，本公司應於接到通知
    後1個月內償付解約金。逾期本公司應加計利息給付，其利
    息按給付當時財政部核定的利率計算」（見本院卷第127頁
    ）。李雪琴於110年10月12日，以「經濟因素未能續繳保單
    」為由，向被告終止A契約，並經被告償付李雪琴解約金127
    ,214元等情，有終止保險契約明細表、保險單終止契約申請
    書各1份可按（見本院卷第139、181至182頁），且為兩造所
    不爭執，足見本院民事執行處於111年2月18日核發系爭扣押
    命令時，被告已依B契約第9條第1項償付李雪琴解約金完畢
    甚明。
　2.又當事人主張有利於己之事實者，就其事實有舉證之責任，
    民事訴訟法第277條前段規定甚明。原告主張李雪琴就A契約
    對被告有A契約債權存在，既經被告提出相關證據資料佐證
    ，且為原告所不爭執，則就原告主張李雪琴對被告尚有A契
    約債權存在之有利於己之事實，依上開規定，即應由原告負
    舉證責任。原告未舉證證明李雪琴對被告尚有因A契約所生
    之其他債權存在，則原告訴請確認李雪琴至111年2月18日對
    被告A契約有A契約債權存在，自無理由。
㈡、李雪琴就B契約對被告無債權存在：
  1.按B契約第12條（第二期以後保險費的交付、寬限期間及契
    約效力的停止）明定：「分期繳納的第二期以後保險費，應
    照本契約所載交付方法及日期，向本公司所在地或指定地點
    交付，或由本公司派員前往收取，並交付本公司開發之憑證
    。第二期以後分期保險費到期未交付時，…月繳或季繳者，
    則自保險單所載交付日期之翌日起30日為寬限期間（第1項
    ）。…逾寬限期間仍未交付者，本契約自寬限期間終了翌日
    起停止效力。…（第3項）」。
  2.次按，B契約第15條（契約的終止㈠）明定：「要保人於繳費
    期間內申請終止本契約時，本公司應於接到通知後1個月內
    ，按日數比例無息退還要保人已繳而未到期之保險費。逾期
    本公司應加計利息給付，其利息按給付當時財政部核定的利
    率計算（第1項）。前項本契約的終止自本公司收到要保人
    書面通知開始生效（第2項）」（見本院卷第108頁）。復依
    被告就南山人壽99終身防癌保險之「限期繳費終身防癌保險
    」所提新種保險送審計算說明書，第17點（解約金計算公式
    及其法令依據）載明：「本險因考慮脫退率，故無解約金」
    （見本院卷第245頁）。
  3.李雪琴於110年10月12日，就B契約向被告辦理契約變更，變
    更繳法為「月繳」，而李雪琴於110年12月8日繳納同年11月
    6日應繳納之保險費（保險期間自110年11月6日起至同年12
    月5日）後，經被告寄送110年12月6日、111年1月6日、同年
    2月6日保險費通知單，李雪琴均未繳納乙節，有B契約保單
    狀態、南山人壽契約變更/復效/保單補發申請書、保單繳費
    一覽表、保費入帳系統畫面截圖、保險費收據、保險費通知
    單可參（見本院卷第119、183至188、215至234頁），應繳
    日期為110年12月6日、111年1月6日、111年2月6日之保險費
    通知單，重要通知欄位第4點並分別記載「提醒您前期保費
    尚有1期未繳，…」、「提醒您前期保費尚有1期未繳，…」、
    「提醒您前期保費尚有2期未繳，…」，堪信李雪琴自110年1
    2月6日起確有未繳分期之每月保險費情事，且已逾保險費通
    知單所載交付日期翌日起30日之寬限期間，依B契約第12條
    第3項約定，B契約自111年1月12日起即停止效力。
  4.B契約既因李雪琴未繳納每月保險費，於111年1月12日停止
    效力，兩造對於停止效力之時點亦均不爭執，則本院民事執
    行處於111年2月18日核發系爭扣押命令時，B契約即非有效
    狀態，李雪琴對被告自無因B契約所生之債權。復因B契約係
    因未繳納保險費而停止效力，故縱使李雪琴依B契約第15條
    約定，向被告申請終止B契約，李雪琴亦無已繳而未到期之
    保險費；另依前述新種保險送審計算說明書第17點，B契約
    之險種並無解約金，原告復未舉證李雪琴對被告有何B契約
    所生之B契約債權，僅空泛主張被告所提文件係被告自行製
    作之內部文件，未提出任何證據或聲請調查其他證據，本院
    自難對原告為有利之認定，是原告訴請確認李雪琴至111年2
    月18日對被告B契約有B契約債權存在，亦無理由。
六、結論：
　　李雪琴於110年10月12日向被告終止A契約，並經被告償付李
    雪琴解約金；另李雪琴於110年10月12日，變更B契約之繳費
    方式為「月繳」，且自同年12月6日起，未繳納分期之每月
    保險費，並已逾寬限期間仍未繳納，B契約因而自111年1月1
    2日起停止效力，故李雪琴就A、B契約對被告均無A、B契約
    債權存在。從而，原告依強制執行法第120條第2項規定，訴
    請確認李雪琴至111年2月18日對被告A、B契約有A、B契約債
    權存在，均無理由，應予駁回。
七、本件事證已臻明確，兩造其餘攻擊、防禦方法及所提證據，
    經核均與判決結果不生影響，爰不一一論列，併此敘明。
八、訴訟費用負擔之依據：民事訴訟法第78條。
中　　華　　民　　國　　111 　年　　12　　月　　12　　日
                  民事第八庭    法　官　吳佳樺
以上正本係照原本作成。
如對本判決上訴，須於判決送達後20日內向本院提出上訴狀。如
委任律師提起上訴者，應一併繳納上訴審裁判費。
中　　華　　民　　國　　111 　年　　12　　月　　12　　日
                                書記官  黃湘茹
附表：
編號 要保人 被保險人 保險日期 （民國） 保險契約 保單價值準備金數額（新臺幣，試算至111年2月23日） 契約效力 1 李雪琴 李雪琴 92年8月21日 南山雙喜保本養老保險（保單號碼：Z000000000、保險金額17,985元，下稱A契約） - 李雪琴已於110年10月12日終止契約 2 李雪琴 李雪琴 95年11月6日 南山人壽九九終身防癌保險（保單號碼：Z000000000、保險金額2單位數，下稱B契約） 0元 111年1月12日停止效力